臺灣高雄地方法院刑事判決　　　　　　100年度訴緝字第152號
公　訴　人　臺灣高雄地方法院檢察署檢察官
被　　　告　章臣良
上列被告因偽造文書等案件，經檢察官提起公訴（98年度偵字第
1657號、1658號、98年度偵緝字第1022號、1023號），被告於準
備程序中就被訴事實為有罪之陳述，本院合議庭裁定改依簡式審
判程序審理，判決如下：
    主  文
章臣良共同犯行使偽造公文書罪，處有期徒刑壹年肆月。如附表
編號一上所示文件上偽造之印文壹枚、及附表編號七所示之未扣
案印章壹枚，均沒收。
    事  實
一、章臣良於民國96年5月間，明知其無正當工作與固定收入，
    且未在財團法人義大醫院（下稱義大醫院）任職並擔任整形
    外科醫師，依其資力應無法向金融機構順利貸得借款，僅因
    缺錢花用，為求順利取得金融機構貸款款項，經由其弟章臣
    禹介紹認識林啟生（業已另案審結）、吳天礎（業已另案審
    結）等人後，竟與吳天礎暨其所屬詐騙集團成員即林宏吉（
    另案通緝）、林啟生、自稱鄧月鳳之成年人及某姓名年籍不
    詳之成年人等人，共同基於意圖為自己不法所有而詐欺取財
    、行使偽造公文書、私文書、特種文書之犯意聯絡及行為分
    擔，由章臣良提供其身分證及健保卡證件影本，並在小額貸
    款申請書上簽名，再由該詐騙集團之某成年成員在該小額貸
    款申請書上填載「任職公司：義大醫院」、「所屬部門：整
    形外科部」、「職稱：醫師」等不實資料，另由由鄧月鳳及
    該集團中之某成年成員提供義大醫院服務證明書、識別證、
    薪資證明、執業執照等證明文件格式，同時委由不知情之刻
    印業者偽刻「財團法人義大醫院人事專用章」印章1枚，再
    由吳天礎與鄧月鳳等人將上開偽造之印章蓋用在附表編號1
    所示之偽造服務證明書上，復偽造如附表編號2至編號6所示
    之識別證、臺灣土地銀行鳳山分行活期儲蓄存款存摺、95年
    度綜合所得稅各類所得資料單、薪資證明、執業執照等文書
    後，由吳天礎將上開偽造文件一併交付予林宏吉，再由林宏
    吉於96年5月17日持如附表編號1至編號6所示偽造之文書併
    同上開小額貸款申請書，向合作金庫銀行小港分行（下稱「
    合庫小港分行」）申請小額貸款新臺幣（下同）150萬元而
    行使之，嗣章臣良於96年5月22日再度配合林宏吉等人共同
    前往合庫小港分行辦理對保，致不知情之合庫小港分行承辦
    人員陷於錯誤，如數核貸150萬元，並於當日完成撥款，林
    宏吉等人取得上開款項後隨即朋分殆盡，事後僅繳納2期貸
    款本息即未再清償，足生損害於合庫小港分行、義大醫院及
    財政部臺灣省南區國稅局管理納稅義務人所得資料之正確性
    。
二、案經法務部調查局南部地區機動工作組移送臺灣高雄地方法
    院檢察署偵查起訴。
    理  由
一、本件被告章臣良所犯係死刑、無期徒刑、最輕本刑為3年以
    上有期徒刑以外之罪，其於審理程序中就被訴事實為有罪之
    陳述，經本院告知簡式審判程序之旨，並聽取檢察官及被告
    之意見後，認宜進行簡式審判程序，依刑事訴訟法第273條
    之1第1項規定進行簡式審判程序，合先敘明。
二、上揭犯罪事實，業據被告於本院準備程序、審理中坦承不諱
    ，核與同案被告吳天礎於偵查、本院準備程序、審理中供述
    有關被告章臣良之情節（見偵二卷第5、6、27、28頁、本院
    審訴卷第107、109、110頁）、林宏吉於調查局、偵查中供
    述有關被告之情節（見調查局卷第94、95頁、見偵二卷第25
    至27頁、偵三卷第16頁）、及證人林啟生於本院審理時有關
    證述章臣良之情節相符（本院卷三第50、51頁），並有小額
    貸款申請書、如附表所示偽造之員工服務證明書、整型外科
    醫師執業執照、財團法人義大醫院識別證、臺灣土地銀行鳳
    山分行活期儲蓄存款存摺、95年度綜合所得稅各類所得資料
    單、義大醫院97年2月21日義醫字第09700223號函（該函稱
    被告並未於該院任職，該院亦未曾核發予被告識別證、員工
    服務證明書等語）、合作金庫銀行放款帳務資料查詢單、合
    作金庫銀行催收款項呆帳全部資料查詢單、借據等附卷可稽
    （見調查局卷第58、59、61至68、92頁、本院審訴卷第162
    至164頁）。足認被告之前開自白，核與事實相符。本件事
    證明確，故被告上開犯行，可堪認定。
三、論罪科刑：
  (一)按刑法上所稱之公文書，係指公務員職務上製作之文書，即
    以公務員為其製作之主體，且係本其職務而製作而言，至文
    書內容之為公法上關係抑為私法上關係，其製作之程式為法
    定程式，抑為意定程式，及既冒用該機關名義作成，形式上
    足使人誤信為真正，縱未加蓋印信，其程式有欠缺，均所不
    計（最高法院71年度臺上字第7122號判決參照）。查附表編
    號4所示文書，其上有「財政部臺灣省南區國稅局95年度綜
    合所得稅各類所得資料清單」、「單照編號：E0000000」、
    」、「編號S0000000-000Ｚ000000000-000000-000002」等字
    （見調查局卷第56頁），就外觀而言，顯係由財政部臺灣省
    南區國稅局人員本於其職務上所製作，用以表示所得人在該
    年度之各類所得資料，應屬於刑法第211條所規定之公文書
    ；次按刑法第212條所稱關於品行、能力、服務或其他相類
    之證書、介紹書係指與謀生有關，或為一時之方便，其偽造
    之結果於公共信用之影響較輕者而言，諸如操行證書、工作
    證書、畢業證書、成績單、服務證、差假證或介紹工作之書
    函等，均屬之（參見最高法院70年度臺上字第4986號、71
    年度臺上字第2761號判決意旨），查被告所共同偽造如附表
    編號1、2、5、6所示義大醫院員工服務證明書、識別證、薪
    資證明、執業執照等文書，均係表彰被告在職、受領薪資或
    執業資格之情形，其性質當屬於服務、能力或其他相類證書
    之範疇，應均為刑法第212條之特種文書；再按銀行存款存
    摺係銀行證明私人往來存款之用，應屬私文書之一種，被告
    等人在存摺內頁自行創設不實的資金往來明細，依其性質應
    屬偽造私文書行為無疑。
  (二)故核被告所為，係犯刑法第216條、第211條行使偽造公文書
    罪，同法第216條、第210條行使偽造私文書罪，同法第216
    條、第212行使偽造特種文書罪，及同法第339條第1項詐欺
    取財罪。被告與吳天礎、林宏吉、林啟生、鄧月鳳及某姓名
    年籍不詳之詐騙集團成員共同偽造「財團法人義大醫院人事
    專用章」印章後，用以偽造屬於特種文書之義大醫院員工服
    務證明書，該偽造印章行為係偽造特種文書之階段行為，不
    另論罪；又被告與共犯吳天礎等人共同偽造如附表所示義大
    醫院之員工服務證明書、識別證、執業執照、薪資證明、被
    告之臺灣土地銀行鳳山分行活期儲蓄存摺交易明細、及綜合
    所得稅各類所得資料清單後，進而提出予合庫小港分行審核
    以作為詐貸款項之手段，已達行使偽造文書之程度，渠等共
    同偽造文書之低度行為，均應為行使偽造文書之高度行為所
    吸收，均不另論罪。另被告與吳天礎、林宏吉、林啟生、鄧
    月鳳及某姓名年籍不詳之詐騙集團成員就上揭犯行，具有犯
    意聯絡、行為分擔，應論以共同正犯。被告與共犯吳天礎等
    人利用不知情之刻印業者偽刻「財團法人義大醫院人事專用
    章」印章1枚，應成立偽造印章之間接正犯。又被告與共犯
    吳天礎等人行使前揭偽造文書之目的，係為向合庫銀行小港
    分行詐取貸款，已如前述，則渠等所為行使偽造公文書、特
    種文書、私文書、詐欺取財之複數舉動，均係基於單一行為
    決意所為，應評價為法律上之一行為，是被告係以一行為同
    時觸犯上開行使偽造公文書、特種文書、私文書、詐欺取財
    等罪名，為想像競合犯，應依刑法第55條規定，從一較重之
    行使偽造公文書罪處斷。至檢察官雖未就被告所犯共同偽造
    印章部分提起公訴，惟該部分既與起訴論罪之事實間，具有
    裁判上一罪關係，自為起訴效力所及，本院自應併為審理。
  (三)爰審酌被告不知循合法途徑獲取財物，僅因缺錢花用，即夥
    同吳天礎、林宏吉、林啟生、年籍不詳自稱為鄧月鳳之成年
    人等詐騙集團成員，期藉偽造文件佯以被告有固定薪資收入
    足供清償欠款之方式，向銀行詐貸款項，所為非僅害及各該
    遭冒用名義之機關、機構，復影響合庫小港分行對客戶信用
    評估之正確性，進而危害金融交易秩序，殊屬不該。惟念其
    於本院審理中坦承犯行，尚見悔意，暨兼衡其犯罪動機、手
    段、具體行為分擔、智識程度及生活狀況等一切情狀，量處
    如主文所示之刑，以資懲儆。
四、沒收：
  (一)按刑法第219條規定，偽造之印章、印文或署押，不問屬於
    犯人與否，沒收之；係採義務沒收主義，凡偽造之印章、印
    文或署押，不論是否屬於犯人所有，苟不能證明其已滅失，
    均應依法宣告沒收。查附表編號1所示義大醫院員工服務證
    明書上所蓋「財團法人義大醫院人事專用章」偽造印文1枚
    ，既屬被告所屬之詐騙集團成員所偽造，則依刑法第219條
    規定，不問屬於犯人與否，自仍應為沒收之諭知；另附表編
    號7所示被告所屬詐騙集團成員偽刻之「財團法人義大醫院
    人事專用章」之印章1枚，雖未據扣案，然不能證明其已滅
    失，亦應依刑法第219條規定，不問屬於犯人與否，予以宣
    告沒收。
  (二)另被告所屬詐騙集團成員偽造如附表編號1至6所示義大醫院
    之員工服務證明書、識別證、薪資證明、執業執照、及被告
    之臺灣土地銀行鳳山分行活期儲蓄存款存摺影本、95年度綜
    合所得稅各類所得資料清單，雖均係供被告暨所屬詐騙集團
    成員犯本案所用之物，然既已由共犯林宏吉提交予合庫小港
    分行，而非被告及共犯吳天礎等人所有之物，爰不另為沒收
    之諭知。
據上論斷，應依刑事訴訟法第273 條之1 第1 項、第299 條第1
項前段，刑法第28條、第216 條、第210 條、第211 條、第212
條、第339 條第1 項、第55條、第219 條，刑法施行法第1 條之
1第1項、第2項前段， 判決如主文。
本案經檢察官楊瀚濤到庭執行職務
中    華    民    國  100    年    10    月    28     日
                刑事第十八庭  法  官   徐彩芳
以上正本證明與原本無異。
如不服本判決應於收受送達後10日內向本院提出上訴書狀，並應
敘述具體理由；如未敘述上訴理由者，應於上訴期間屆滿後20日
內向本院補提理由書（均須按他造當事人之人數附繕本）「切勿
逕送上級法院」。
中    華    民    國   100    年    10    月    28    日
                              書記官   王楨珍
附表：
  ┌──┬──────────┬──┬─────────────┐
  │編號│      名稱          │數量│          附註            │
  ├──┼──────────┼──┼─────────────┤
  │1   │偽造之章臣良財團法人│1張 │其上蓋有偽造之「財團法人義│
  │    │義大醫院員工服務證明│    │大醫院人事專用章」印文1枚 │
  │    │書                  │    │。                        │
  ├──┼──────────┼──┼─────────────┤
  │2   │偽造之章臣良財團法人│1張 │無。                      │
  │    │義大醫院識別證      │    │                          │
  ├──┼──────────┼──┼─────────────┤
  │3   │偽造之章臣良臺灣土地│1份 │無。                      │
  │    │銀行鳳山分行活期儲蓄│    │                          │
  │    │存款存摺            │    │                          │
  ├──┼──────────┼──┼─────────────┤
  │4   │偽造之章臣良財政部臺│1張 │無。                      │
  │    │灣省南區國稅局95年度│    │                          │
  │    │綜合所得稅各類所得資│    │                          │
  │    │料清單              │    │                          │
  ├──┼──────────┼──┼─────────────┤
  │5   │偽造之章臣良薪資證明│1張 │無。                      │
  ├──┼──────────┼──┼─────────────┤
  │6   │偽造之章臣良整型外科│1張 │無。                      │
  │    │醫師執業執照        │    │                          │
  ├──┼──────────┼──┼─────────────┤
  │7   │未扣案之偽造「財團法│1枚 │無。                      │
  │    │人義大醫院人事專用章│    │                          │
  │    │」印章              │    │                          │
  └──┴──────────┴──┴─────────────┘
附錄本案論罪科刑法條全文
中華民國刑法第216條：
行使第 210 條至第 215 條之文書者，依偽造、變造文書或登載
不實事項或使登載不實事項之規定處斷。
中華民國刑法第210條：
偽造、變造私文書，足以生損害於公眾或他人者，處 5 年以下
有期徒刑。
中華民國刑法第211條：
偽造、變造公文書，足以生損害於公眾或他人者，處1 年以上7
年以下有期徒刑。
中華民國刑法第212條：
偽造、變造護照、旅券、免許證、特許證及關於品行、能力服務
或其他相類之證書、介紹書，足以生損害於公眾或他人者，處1
年以下有期徒刑、拘役或3 百元以下罰金。
中華民國刑法第339條：
意圖為自己或第三人不法之所有，以詐術使人將本人或第三人之
物交付者，處5 年以下有期徒刑、拘役或科或併科1 千元以下罰
金。
以前項方法得財產上不法之利益或使第三人得之者，亦同。
前二項之未遂犯罰之。